臺灣板橋地方法院民事判決　　　　　　 100年度家簡字第84號
原　　　告　台新國際商業銀行股份有限公司
法定代理人　蔡榮棟
訴訟代理人　朱珊慧
被　　　告　姜明福
上列當事人間請求夫妻剩餘財產分配事件，本院於民國100年7月
21日言詞辯論終結，判決如下：
    主  文
原告之訴駁回。
訴訟費用由原告負擔。
    事實及理由
一、原告起訴主張：(一)緣訴外人薛瓊淵積欠原告債務新臺幣（下
    同）152,821 元，經原告數次催索未果，遂於取得執行名義
    後向鈞院聲請對薛瓊淵強制執行，因薛瓊淵名下無任何財產
    可供執行而未受償，業據鈞院核發100 年司執字第10161 號
    債權憑證在案。(二)查薛瓊淵與被告原係夫妻關係，且渠等婚
    後未約定夫妻財產制，故依民法第1005條之規定，應以法定
    財產制為其等之夫妻財產制，嗣2 人於100 年4 月27日離婚
    ，則2 人之法定財產制關係消滅。又薛瓊淵於法定財產制關
    係消滅時，因負債大於資產，故婚後剩餘財產淨值為0 元，
    而被告婚後有積極財產，不動產方面為門牌號碼新北市○○
    區○○路22巷1 弄2 號3 樓之房地，市值約620 萬元，另尚
    有其他現金存款等財產，是薛瓊淵本得依民法第1030條之1
    規定，請求被告給付剩餘財產差額之半數。詎薛瓊淵怠於行
    使其對被告之夫妻剩餘財產分配請求權，原告為其債權人，
    為保全債權，爰依民法第242 條規定，以自己名義代位薛瓊
    淵向被告行使夫妻剩餘財產分配請求權，並於原告之債權範
    圍內，由原告代位受領等語。其聲明為: 被告給付薛瓊淵給
    付152, 821元，並由原告代位受領。
二、被告則以：其與薛瓊淵離婚時，薛瓊淵已拋棄剩餘財產分配
    請求權，原告已無權代位薛瓊淵向被告主張剩餘財產分配等
    語資為抗辯，並聲明：原告之訴駁回。
三、原告主張訴外人薛瓊淵積欠原告152,821 元，經原告取得執
    行名義後向本院聲請對其強制執行，因薛瓊淵名下無任何財
    產可供執行而未受償，業據本院核發100 年司執字第10161
    號債權憑證在案。另薛瓊淵與被告原係夫妻關係，渠等婚後
    未約定夫妻財產制，嗣2 人於100 年4 月27日離婚，離婚時
    薛瓊淵無任何剩餘財產，被告名下則有不動產等財產之事實
    ，業據提出本院100 年度司執字第10161 號債權憑證影本、
    戶籍謄本、財政部國稅局關於薛瓊淵財產及所得資料清單影
    本、門牌號碼新北市○○區○○路22巷1 弄2 號3 樓之建物
    登記謄影本等件為證，復為被告所不爭執，堪信為真實。惟
    原告主張因薛瓊淵怠於行使其對被告之夫妻剩餘財產分配請
    求權，故得由原告依法代位薛瓊淵行使對被告之夫妻剩餘財
    產分配請求權等情，被告則以前詞置辯，故本件須審究者，
    為薛瓊淵對被告是否有夫妻剩餘財產分配請求權存在。
四、按「夫妻未以契約訂立夫妻財產制者，除本法另有規定外，
    以法定財產制為其夫妻財產制」、「法定財產關係消滅時，
    夫或妻現存之婚後財產，扣除婚姻關係存續中所負債務後，
    如有剩餘，其雙方剩餘財產之差額，應平均分配」、「債務
    人怠於行使其權利時，債權人因保全債權，得以自己之名義
    ，行使其權利。但專屬於債務人本身者，不在此限」，民法
    第1005條、第1030條之1 第1 項、242 條固分別定有明文。
    然民法1030條之1 第1 項前段之剩餘財產分配請求權，並非
    強制規定，法定財產關係消滅時，夫妻間就婚後財產扣除婚
    姻中負債之剩餘財產如何分配，當可另為特約，確認剩餘財
    產之歸屬，或約定是否行使、是否拋棄剩餘財產差額之分配
    請求權。且按民法第242 條前段所定債務人怠於行使其權利
    時，債權人因保全債權，得以自己之名義，行使其權利之先
    決條件，須債務人果有此權利，且在可以行使之狀態，始有
    債權人代位行使之可言，此有最高法院65年臺上字第381 號
    判例可資參照。查被告抗辯薛瓊淵與其離婚時，已拋棄夫妻
    剩餘財產分配請求權利乙節，業據提出離婚協議書影本1 件
    為證，而原告就該文書之真正並不爭執，復觀諸其上第三條
    約定: 「特約條件: 男方名下不動為男方父母所支付，女方
    無權主張，女方並放棄夫妻財產分配請求權」等語，堪認薛
    瓊淵即原告之債務人確已拋棄其對被告之夫妻剩餘財產分配
    請求權利無誤。
五、綜上，原告之債務人薛瓊淵既已拋棄對被告之夫妻剩餘財產
    分配請求權行為，原告自無從代位薛瓊淵對被告主張此權利
    。從而，本件原告依民法第242 條規定，代位其債務人薛瓊
    淵請求被告給付152, 821元，並由原告代位受領，為無理由
    ，應予駁回。
六、據上論結：依民事訴訟法第78條，判決如主文。
中    華    民    國   100    年    8     月    4     日
                  家事庭  法  官  古秋菊
以上正本係照原本作成。
如對本判決上訴，須於判決送達後20日內向本院提出上訴狀。如
委任律師提起上訴者，應一併繳納上訴審裁判費。
中    華    民    國   100    年    8     月    4     日
                          書記官  林佩萱